【裁判字號】    97,訴,126
【裁判日期】    970801
【裁判案由】    清償債務
【裁判全文】
臺灣花蓮地方法院民事判決               97年度訴字第126號
原      告  丙○○
被      告  黃琦清即黃金和之遺產管理人
訴訟代理人  余道明律師
上列當事人間請求清償債務事件，本院於民國97年7月10日言詞
辯論終結，判決如下：
    主  文
被告應給付原告新臺幣伍拾參萬伍仟元，及自如附表編號一、二
、四所示利息起算日起至清償日止，按年息百分之6計算之利息
。
訴訟費用由被告負擔百分之75，餘由原告負擔。
    事  實
一、原告起訴主張：
（一）原告執有訴外人黃金和所簽發如附表所示之本票四紙合計
      新臺幣（下同）705,000元，屆期未獲清償，屢經原告催
      討亦置之不理，嗣因訴外人黃金和於民國96年1 月17日死
      亡，其繼承人全部拋棄繼承，聲請人聲請指定訴外人黃金
      和之遺產管理人，業經鈞院選任被告擔任。
（二）原告確實自92年3月間起至94年11月間，陸續借款與訴外
      人黃金和，訴外人黃金和乃簽發如附表所示之本票四紙交
      給原告作為支付憑證，被告否認原告借款與訴外人黃金和
      ，實無足取。
（三）爰依票據關係或消費借貸之法律關係（請求擇一判決勝訴
      即可），聲明：被告應給付原告705,000元，及自如附表
      所示利息起算日起至清償日止，按年息百分之6計算之利
      息。
二、被告則抗辯：按「支票固為無因證券，票據債務人不得以自
    己與發票人或執票人前手間所存抗辯事由對抗執票人，然發
    票人要非不得以自己與執票人間所存抗辯事由對抗執票人，
    此觀票據法第13條上段規定自明。上訴人主張，系爭支票係
    被上訴人因借款而直接簽交上訴人，但被上訴人否認有收到
    借款，而消費借貸，因金錢或其他代替物之交付，而生效力
    ，民法第475條定有明文，上訴人就交付借款之事實，既不
    能舉證，支票復不足為業已交付金錢之證明，上訴人請求被
    上訴人連帶給付票款，被上訴人非不得以此直接抗辯事由，
    對抗上訴人。」，最高法院69年度台上字第1184裁判要旨可
    供參照。被告固已拋棄繼承，惟既經鈞院指定為訴外人黃金
    和之遺產管理人，自應善盡管理人之責，則被告不知訴外人
    黃金和生前財務狀況，對如附表所示之本票債權存有疑義，
    依上開最高法院判決意旨，被告既抗辯票據上之原因關係，
    原告自應就原因關係之有無，負舉證責任。並聲明：請將原
    告之訴駁回。
三、原告主張其因借款與訴外人黃金和，而執有訴外人黃金和所
    簽發如附表所示之本票四紙，屆期未獲清償，且訴外人黃金
    和於96年1月17日死亡，其繼承人全部拋棄繼承，本院指定
    由被告擔任訴外人黃金和之遺產管理人之事實，業據原告提
    出與所述相符之本票四紙、訴外人黃金和之戶籍謄本乙份、
    本院96年度繼字第57號函文暨繼承系統表乙份、本院96年度
    財管字第16號裁定乙份為證，且為被告所不爭執，此部分事
    實自堪信為真實。
四、本院之判斷：按票據為無因證券，票據債權人就其取得票據
    之原因，固不負證明之責任，惟執票人如主張票據係發票人
    向其借款而簽發交付，而發票人抗辯未收受借款，消費借貸
    並未成立，則就借款已交付之事實，自應由執票人負舉證責
    任，最高法院著有89年度台上字第85號判決可資參照。本件
    原告既主張訴外人黃金和是因向原告借款，始簽發如附表所
    示之四紙本票，被告復質疑票據原因關係是否存在，揆諸前
    揭說明，原告自應就此消費借貸款項交付之事實，負舉證責
    任。經查：原告就此原因關係之存在與否，主張如附表所示
    編號一的本票，其原因關係發生在花蓮縣政府餐廳，證人丁○○可以證明；如附表所示編號二的本票，其原因關係發生
    在縣政府的服務檯，證人甲○○可以證明；如附表所示編號
    三的本票，其原因關係發生在縣政府的服務檯，證人甲○○
    可以證明；如附表所示編號四的本票，其原因關係是發生在
    原告房子即花蓮縣花蓮市○○○○街那裏，證人乙○○可以證
    明。而證人丁○○、甲○○、乙○○分別證述如下（均參本
    院97年7月10日言詞辯論筆錄）：
（一）證人丁○○證稱：92年上半年時，有一次伊在花蓮縣政府
      餐廳用餐時，看到訴外人黃金和，因為伊從小就認識他，
      所以當時有跟他打招呼，伊看到訴外人黃金和與原告在鄰
      桌數錢，伊吃飽飯後，因為還在等人，所以就到他們那桌
      去聊天，伊對訴外人黃金和開玩笑說：賺了很多錢？訴外
      人黃金和就說是在借錢，因為伊認為不方便再問，就沒有
      繼續問錢的事，伊印象中，記得當時看原告從黑色皮夾內
      拿了一把千元鈔出來，當時原告還有向伊詢問訴外人黃金
      和的人如何，伊就說很好等語。
（二）證人甲○○證稱：伊曾聽訴外人黃金和說他困難的時候，
      是跟原告周轉。90幾年間時，原告在花蓮縣政府工作，而
      且是伊的房東，訴外人黃金和則是伊的老闆，訴外人黃金
      和透過伊認識原告，有一次原告要伊到花蓮縣政府的服務
      檯找她，原因是伊欠繳房租，伊就找訴外人黃金和陪同，
      當時原告與訴外人黃金和已經認識，伊與原告的事情談完
      後，有看到訴外人黃金和跟原告在講話，且看到原告拿出
      本票給訴外人黃金和簽名，伊不知道本票金額，也不知道
      有幾張，且原告和訴外人黃金和在講話時，因為不是伊的
      事情，所以沒有很注意，當時沒有看到原告拿錢出來。伊
      不清楚訴外人黃金和欠原告多少錢，也只有看到原告與訴
      外人黃金和這一次的會面等語。
（三）證人乙○○證稱：原告要賣房屋時，伊有為原告處理買賣
      事宜，買賣雙方最後一次碰面，也就是原告要交屋，買方
      要給付原告最後一次尾款時，是在原告的花蓮縣花蓮市○○○○街25號4樓之3的房屋處，當時房子的買受人已經先回
      去了，現場還有伊、原告、訴外人黃金和在場，伊有看到
      原告把買受人當天給的尾款即面額22萬元的支票，交給訴
      外人黃金和，伊印象中好像有聽到是因為訴外人黃金和要
      周轉等語。
    依證人丁○○所證，其於92年上半年間，確曾看到原告交付
    金錢與訴外人黃金和，並經訴外人黃金和當場告知是在借錢
    ，堪認原告主張如附表所示編號一的本票原因關係（即消費
    借貸關係）確實存在。依證人甲○○所證，其在花蓮縣政府
    服務檯處，雖未看到原告交付金錢給訴外人黃金和，然當場
    看到訴外人黃金和在簽發本票，佐以其曾聽聞訴外人黃金和
    親口告知有困難時，均向原告周轉金錢等語，且原告於本院
    表示證人甲○○所證上情，是如附表所示編號二本票簽發之
    來由（參本院卷第96頁），堪認原告主張如附表所示編號二
    的本票原因關係（即消費借貸關係）確實存在。依證人乙○○所證，其曾當場見到原告將賣屋尾款即面額22萬元的支票
    ，交給訴外人黃金和，且曾聽到原因是訴外人黃金和要周轉
    ，輔以原告提出之房屋買賣契約書（參本院卷第65頁至第67
    頁），其尾款收受時間為94年11月4日，恰與如附表所示編
    號四之本票發票日相同，堪認原告主張如附表所示編號四的
    本票原因關係（即消費借貸關係）確實存在。至於如附表所
    示編號三之本票，原告是否將該筆消費借貸款項交付與訴外
    人黃金和，並無證人可以證明，原告雖提出其在花蓮第二信
    用合作社帳戶之存款往來明細帳（參本院卷第51頁至第64頁
    ），欲證明其確實有提領現金借給訴外人黃金和，然其所指
    提領現金紀錄，無法證明該筆現金即供原告借給訴外人黃金
    和使用，故原告無法證明如附表所示編號三本票之消費借貸
    關係。
五、綜上所述，原告請求被告給付如附表所示編號一、二、四之
    票款為有理由。按本票利率未經載明時，定為年利六釐；利
    息自發票日起算，但有特約者，不在此限，此有票據法第12
    4條準用第28條規定甚明。本件原告請求被告給付如附表所
    示編號一、二、四之本票票款既有理由，揆諸前揭規定，其
    請求該三張本票分別自如附表所示利息起算日起至清償日止
    ，按年息百分之6計算之利息，亦屬有理由。
六、從而，原告依票據關係或消費借貸關係，請求被告給付如主
    文第1項所示之金額及利息，為有理由，應予准許。逾此部
    分請求為無理由，應予駁回。
七、本件事證已明，兩造其餘攻擊防禦方法及舉證，均無礙勝負
    判斷，爰不一一論列，附此敘明。
八、據上論結，原告之訴為一部有理由，一部無理由，應依民事
    訴訟法第79條，判決如主文。
中    華    民    國    97    年    8     月    1     日
                        臺灣花蓮地方法院民事庭
                              法    官  鄭光婷
上列為正本係照原本作成。
如不服本判決，應於送達後20日內，向本院提出上訴狀並表明上
訴理由，如於本判決宣示後送達前提起上訴者，應於判決送達後
20日內補提上訴理由書(須附繕本)。
中    華    民    國    97    年    8     月    4     日
                            法院書記官  蔡芬芳
附表：
┌──┬──────┬──────┬──────┬──────┬────┐
│編號│ 發票日     │票 面 金 額 │到期日      │利息起算日  │票據號碼│
│    │            │ （新臺幣） │            │            │        │
├──┼──────┼──────┼──────┼──────┼────┤
│ 一 │ 92年3月26日│145,000元   │92年5月26日 │92年5月27日 │CK171781│
├──┼──────┼──────┼──────┼──────┼────┤
│ 二 │ 92年7月17日│170,000元   │93年1月17日 │93年1月18日 │CK171777│
├──┼──────┼──────┼──────┼──────┼────┤
│ 三 │ 93年7月7日 │170,000元   │93年12月31日│94年1月1日  │CK171783│
├──┼──────┼──────┼──────┼──────┼────┤
│ 四 │ 94年11月4日│220,000元   │95年11月4日 │95年11月5日 │CH212376│
└──┴──────┴──────┴──────┴──────┴────┘


司法院資訊處製作；財團法人民間司法改革基金會備份。
